Inventaris van het archief van de Nederlands Liaison Officier bij het Algemeen Hoofdkwartier te New Delhi en de Nederlands East Indies Liaison Mission bij het Hoofdkwartier Allied Land Forces South East Asia, 1942-1946
Nationaal Archief, Den Haag
Nederlands Liaison Officier bij het Algemeen Hoofdkwartier te New Delhi en de Nederlands East Indies Liaison Mission bij het Hoofdkwartier Allied Land Forces South East Asia
Liaison Officie HQ New Delhi en South East Asia
1942-1946
D35
2.00 meter; 74 inventarisnummers.
Normale geschreven, getypte en gedrukte documenten, geen bijzondere handschriften.
Nationaal Archief, Den Haag
Nederlandse Liaisonofficier (NLO) bij het Algemeen Hoofdkwartier te New Delhi, 1942 - 1946
Netherlands East Indies Liaison Mission (NEILM) bij het Hoofdkwartier Allied Land Forces South East Asia (ALFSEA), 1945 - 1946
Het archief van de Netherlands Liaisonofficier bij het Algemeen Hoofdkwartier te New Delhi bevat o.a. correspondentie, stukken betreffende militaire operaties, het te verwachten optreden van Japan, de Japanse overgave, het bestuur van Nederlands-Indië, de algemene toestand aldaar en stukken betreffende aanschaf van goederen en materieel. Het archief van de Netherlands East Indies Liaison Mission bij het Hoofdkwartier Allied Land Forces South East Asia bevat o.a. stukken betreffende planning en operaties van de Nederlandse troepen in Nederlands-Indië, operaties in Zuid-Oost Azië, en stukken betreffende de politieke toestand en gezagsverhoudingen in Nederlands-Indië. Verder zijn er inlichtingenbulletins van het Hoofdkwartier ALFSEA en inlichtingenrapporten van SACSEA, stukken betreffende Japanse en Nederlandse krijgsgevangenen en geïnterneerden en stukken betreffende de aanschaf van goederen en materieel. Tevens bevat dit archief een verslag inzake de Slag in de Javazee in de Engelse taal.
Archiefvorming
Geschiedenis van de archiefvormer
De taak en de positie van een NLO alsmede de Nederlandse stafsecties toegevoegd aan de Britse hoofdkwartieren waren tweeledig. De Britten moesten worden ingelicht omtrent alle zaken die zich in Nederlands-Indië voordeden, anderzijds wilde de Nederlandse militaire leiding op de hoogte blijven van Britse militaire inzichten, wensen en plannen. Hiertoe ontvingen deze missies afschriften van allerlei berichtenverkeer.
Aangekomen op 25 mei 1942, werd kolonel KNIL D.C. Buurman van Vreeden aangesteld als NLO bij het Algemeen Hoofdkwartier van het zgn. India Command te New Delhi. De NLO stond rechtstreeks onder bevel van de Bevelhebber der Strijdkrachten in het Oosten (BSO) en diende laatstgenoemde op de hoogte te houden van het strategisch beleid dat werd uitgezet bij het India Command, en dan met name als daarbij Nederlandse troepen dan wel Nederlands-Indisch grondgebied bij betrokken werd.
Op de Quebec conferentie in augustus 1943 werd besloten dat er een Anglo-Amerikaans commando moest komen voor de strijd in Burma, Maleisië en Indo-China. Daartoe werd in oktober 1943 het South East Asia Command (SEAC) opgericht. Op 16 november werd Admiral Lord Louis Mountbatten benoemd tot Supreme Allied Commander South East Asia (SACSEA). Doordat het operationele gebied zich o.a. uitbreidde tot Sumatra was meer inspraak in het SEAC gewenst en werd een Nederlandse stafofficier toegevoegd. Deze functie werd vervuld door Buurman van Vreeden tot eind 1945 en hij verzorgde de verbinding tussen het Hoofdkwartier SEAC en de BSO. Hij werd in juli 1943 tevens benoemd tot militaire attaché bij Hr. Ms. Ambassade te Chungking. Deze post bezette hij tot augustus 1944. Het hoofdkwartier SEAC was gevestigd in New Delhi en is in juli 1944 verhuisd naar Kandy. In februari 1946 werd Buurman van Vreeden vervangen door kolonel W.J. van Gulik. Eind 1943 arriveerden kapitein-ter-zee J.P.H. Perks en hoofdofficier-vlieger tweede klasse K.J.A. Meester in New-Delhi. Zij werden ook geplaatst als Nederlandse stafofficieren bij het hoofdkwartier SEAC.
Als onderdeel van het SEAC werd op 12 november 1944 het Allied Land Forces South East Asia (ALFSEA) opgericht. Dit was een samenvoeging van de operationele commando's van de landstrijdkrachten van het 11th Army Group van het Engelse leger en de Amerikaanse grondtroepen in Zuid-oost Azië. Aan dit hoofdkwartier was een Netherlands East Indies Liaison Mission (NEILM) toegevoegd. Het hoofdkwartier was gevestigd te Singapore terwijl de missie was gehuisvest in Changi (± 17 km van Singapore). Bij de missie waren ingedeeld de generaal-majoor G.A. Ilgen, kolonel A. Struyvenberg, kapitein J. Swartjes, kapitein W.M. Leyder, sergeant-majoor C.W. Oxener en sergeant R.S. Gerzon. Taak van de missie was het adviseren en inlichten omtrent alle militaire aangelegenheden in Nederlands-Indië aan het hoofdkwartier ALFSEA en informatie omtrent de Britse en Amerikaanse strijdkrachten mede te delen aan de BSO, in een later stadium ook aan de Legercommandant. Een andere taak is het persoonlijk of schriftelijk contact tot stand brengen tussen Britse en Nederlands-Indische militaire instanties en vice versa. De missie bezat, in tegenstelling tot de stafofficieren bij het SEAC, geen bevoegdheden en uitvoeringsorganen maar kon in het algemeen slechts bemiddelend en tot zekere hoogte controlerend optreden.
Ruim een jaar na het beëindigen van de oorlog tegen Japan had het bondgenootschap zijn grootse doelen bereikt en was in het gebied niet langer een gecombineerd commando meer nodig. Op 30 november 1946 werd tot opheffing overgegaan van het SEAC en zijn onderdelen zoals ALFSEA.
Geschiedenis van het archiefbeheer
In deze collectie zijn twee archieven bijeengebracht, te weten het archief van de NLO bij het Algemeen Hoofdkwartier, later als stafofficier bij het Hoofdkwartier SEAC, te New Delhi en het archief van de NEILM, toegevoegd aan het Hoofdkwartier ALFSEA. Het betreft hier afgesloten archieven.
Uit een aantekening in een agenda blijkt dat het eerst genoemde archief nog te New Delhi in 1944 geschoond is. Nadat de archieven waren overgeplaatst naar Nederland, waarschijnlijk in 1949 of 1950, zijn ze bewerkt door de voorganger van het Nederlandse Instituut voor Militaire Historie (NIMH) namelijk de Historische Sectie van de Marinestaf (HSM). De bewerking bestond eruit dat aan de hand van de agenda's werd gecontroleerd of alle oorspronkelijk ingekomen en uitgaande stukken waren overgeplaatst. Als een stuk werd aangetroffen, is dit in de agenda op de plaats waar het betreffende stuk oorspronkelijk was in- of uitgeboekt met een rode V aangetekend. Werd een stuk niet aangetroffen dan is in de agenda de inboeking met een rood potlood doorgehaald.
Op het archiefstuk werd het oorspronkelijke registratiekenmerk doorgehaald met potlood. Een door de HSM ontwikkelde nieuwe code is met inkt in de rechterbovenhoek aangebracht. Deze code bestond uit een hoofdletter gevolgd door een kleine letter met een volgnummer (Fa-1 tot en met Fh-13). De relevante archiefstukken werden uit de archieven gehaald en op code afgesteld. Vervolgens werd een toegang vervaardigd in de vorm van een lijst waarin elk stuk kort in werd omschreven.
De archieven waren oorspronkelijk gevormd volgens het rubriekenstelsel. Daarbij werd bij het archief van NLO bij het Algemeen Hoofdkwartier te New Delhi de volgende groepering aangehouden:
A Algemene correspondentie.
B Inlichtingendienst.
C Japanse berichten omtrent Nederlands-Indië.
D Vlootbewegingen Nederlandse schepen.
E Detachement Insulinde recrutering, agenten.
F Verdediging van Brits-Indië en Ceylon; verwachtingen omtrent mogelijk optreden van de vijand; strategie in het algemeen.
G Recrutering "Inheemschen" Midden Oosten.
Later, maar in elk geval zeker met ingang van 1 januari 1944 werd overgestapt op een ander rubriekenstelsel, dat de volgende indeling kende:
A Navy.
B Army.
C Air.
D Civil affairs.
E Inlichtingen.
F Personeel.
G Materieel.
H Nederlandse belangen (propaganda en psychological warfare).
I Vertegenwoordiging.
J Financiën.
K Verplaatsingen.
L Instructies.
M Planning & operaties.
N P-Division.
O Japanse oorlogsmisdadigers.
P Algemeen.
T Algemeen, o.a. adressen.
Voor het archief van de NEILM bij het Hoofdkwartier ALFSEA werd een filenummer gehanteerd die te vergelijken is met het rubriekenstelsel.
Daarbij werd de volgende indeling aangehouden:
10000 Materieel.
10003 Opzenden troepen.
10005 Navy Army Airforce Institutes-goederen.
10007 Organisatie.
11000 Operatiën South East Asia.
11001 Operationele acties.
11002 Inzetten troepen Sumatra.
11005 Scheepvaart.
11006 Japanse krijgsgevangenen.
11009 Planning en operatiën.
11009C Oorlogsuitrustingstaten.
12002 Inlichtingen bulletins.
12004 Inlichtingen.
13000 Formeren eenheden.
13002 Evacuatie.
13004 Hereniging en voeding.
14003 Politiek en gezagsverhoudingen.
14004 Radio en Publiciteitsdienst.
15050 Militaire aangelegenheden Singapore.
Nadat door het HSM een eigen codering was aangebracht heeft er een vermenging plaatsgevonden, waardoor de archiefstukken niet meer kunnen worden teruggebracht naar bovengenoemde rubrieken.
De verwerving van het archief
Overbrenging van een overheidsarchief
Inhoud en structuur van het archief
2.13
Selectie en vernietiging
Uit de collectie zijn alleen aangetroffen dubbelen verwijderd. Het archief heeft een omvang van 2,2 m1.
Ordening van het archief
Wegens vermenging van ordenings-structuren konden de archiefstukken niet meer worden teruggebracht naar de oorspronkelijke rubrieken. De archieven zijn daarom bij de inventarisatie ingedeeld naar een rubrieksindeling volgens het op 1 juli 1983 vastgestelde registratuurplan van het Ministerie van Defensie.
Aanwijzingen voor de gebruiker
Openbaarheidsbeperkingen
Volledig openbaar.
Materiële beperkingen
Aanvraaginstructie
Openbare archiefstukken kunnen online worden aangevraagd en gereserveerd. U kunt dit ook via de terminals in de studiezaal van het Nationaal Archief doen. Om te kunnen reserveren dient u de volgende stappen te volgen:
U maakt een profiel aan op www.gahetna.nl, en logt vervolgens in
Via de archiefinventaris (alleen de beschrijvingen met rode nummers) selecteert u het gewenste archiefstuk door op de knop 'Reserveren' te klikken
In het volgende scherm geeft u aan op welke dag u het archiefstuk wilt inzien
Indien u zich bevindt in de studiezaal en een tafelnummer heeft ontvangen kunt u dit nummer vermelden. Als u geen tafelnummer heeft kunt u tafelnummer 777 laten staan
Vervolgens bevestigt u uw reservering door deze te versturen.
Verwant materiaal
Beschikbaarheid van kopieën
Beschrijving van de series en archiefbestanddelen
- Archief van de Netherlands Liaisonofficier bij het Algemeen Hoofdkwartier te New Delhi, 1942 - 1946, 1
  - Stukken van algemene aard, 1.1
    - Inschrijfmiddelen, 1.1.1
      - Agenda's van ingekomen en uitgaande stukken, 1-2; 2 katernen
        - 1942-1943, 1
        - 1944-1945, 2
    - Correspondentie, 1.1.2
      - Ingekomen en minuten van uitgaande stukken, 1942-1946; 3-6; 4 omslagen
        - 1942-1943, 3
          Zie inv.nr. 1
        - 1944-1945, 4
          Zie inv.nr. 2
        - 1944-1945, 5
        - 1946, 6
  - Stukken van bijzondere aard, 1.2
    - Operatiën, 1.2.1
      - Stukken betreffende de verdediging van Brits-Indië en Ceylon, te verwachten optreden van Japan en strategieën in het algemeen, 1942-1943; 7; 1 omslag
      - Stukken betreffende militaire luchtvaartaangelegenheden, 1943-1946; 8; 1 omslag
      - Stukken betreffende planning en militaire operaties, 1944-1945; 9-10; 2 pakken
        - 1944 februari - 1945 maart, 9
        - 1945 mei - 1945 december, 10
      - Stukken betreffende het optreden van Hr.Ms. "Abraham Crijnssen" te Bali, 1945; 11; 1 omslag
      - Stukken betreffende de Japanse overgave, goederen en verplaatsingen van Japanse krijgsgevangenen en oorlogsmisdadigers, 1945-1946; 12; 1 pak
      - Stukken betreffende marine-operaties, 1946; 13; 1 omslag
      - Stukken betreffende berechting van Japanse oorlogsmisdadigers, 1946; 14; 1 omslag
    - Organisatie, 1.2.2
      - Stukken betreffende de staftaken en operationele zaken bij het Britse Luchtmacht Hoofdkwartier in India, 1942; 15; 1 omslag
      - Stukken betreffende opgave, indeling en uitrusting van Nederlandse troepen in het gebied van South East Asia Command, 1944-1945; 16; 1 omslag
      - Stukken van de NEFIS, ALFSEA en SACSEA betreffende bestuurshervorming door het bezettingsleger in Nederlands-Indië, 1944-1946; 17; 1 pak
      - Stukken van de ALFSEA en SACSEA betreffende verplaatsingen van personeel en onderdelen, 1944-1946; 18; 1 omslag
      - Instructies en orders uitgegeven door de Bevelhebber der Strijdkrachten in het Oosten (BSO), 1944-1946; 19; 1 omslag
      - Stukken betreffende het bestuur van Nederlands-Indië, 1945; 20; 1 omslag
      - Stukken betreffende de organisatie van zeehavens, 1945-1946; 21; 1 omslag
      - Stukken betreffende maritieme aangelegenheden in Nederlands-Indië, 1945-1946; 22; 1 omslag
      - Stukken betreffende het uitzenden van Nederlandse troepen naar Nederlands-Indië, 1945-1946; 23; 1 pak
      - Stukken betreffende verdeling van gebieden onder commando van de verschillende geallieerden strijdkrachten, 1945-1946; 24; 1 omslag
      - Stukken betreffende dislocatie van schepen en personeel van de marine, 1946; 25; 1 omslag
      - Stukken betreffende de Mariniersbrigade, 1946; 26; 1 omslag
    - Inlichtingen, 1.2.3
      - Inlichtingenrapporten van het Far Eastern Bureau, British Ministry of Information te New Delhi over de Japanse bezetting van Nederlands-Indië, 1942-1943; 27; 1 pak
      - Inlichtingenrapporten van het Netherlands Military Liaison Officer (NMLO) over Zuid-Oost Azië, 1942-1944; 28; 1 pak
      - Wekelijkse Inlichtingen Rapporten van de militaire attaché te Chungking in China, 1944-1946; 29-30; 2 pakken
        - 1944, 29
        - 1945-1946, 30
      - Stukken betreffende topografie, meteorologie en luchtverkenningen, 1945; 31; 1 omslag
      - Stukken betreffende de politieke toestand in Nederlands-Indië, 1945-1946; 32; 1 pak
      - Stukken betreffende de algemene toestand in Nederlands-Indië, 1945-1946; 33; 1 omslag
      - Stukken betreffende de Riouw archipel, 1945-1946; 34; 1 omslag
      - Stukken betreffende inlichtingen over Sumatra, 1945-1946; 35; 1 omslag
      - Stukken betreffende inlichtingen uit Sumatra door de Anglo Dutch County Section, 1945-1946; 36; 1 omslag
      - Situatierapporten van de Chef Generale Staf te Batavia, 1946; 37; 1 omslag
      - Situatierapport naar aanleiding van landing Nederlandse militairen op Ambon, 1946; 38; 1 stuk
      - Stukken betreffende de situatie op Manado, 1946; 39; 1 omslag
    - Personeel, 1.2.4
      - Stukken betreffende de werving van Indonesiërs in het Midden-Oosten door de wervingsofficier te Djeddah, 1943; 40; 1 omslag
      - Stukken betreffende bezoldiging en financiële verantwoording, 1944-1945; 41; 1 omslag
      - Stukken betreffende personeelsaangelegenheden van Nederlandse stafofficieren, 1944-1946; 42; 1 omslag
      - Stukken betreffende personeelsvoorlichting, 1944-1946; 43; 1omslag
      - Stukken betreffende felicitaties en dankbetuigingen, 1944-1946; 44; 1 omslag
      - Stukken betreffende repatriëring van Indonesiërs uit Australië naar Nederlands-Indië, 1945; 45; 1 omslag
      - Stukken betreffende handhaving van tucht en orde, 1945-1946; 46; 1 omslag
      - Stukken betreffende het uitrusten en inzetten van Nederlandse ex-krijgsgevangenen, 1945-1946; 47; 1 omslag
      - Stukken betreffende de medische verzorging van Prisoners of War (POW's), 1945-1946; 48; 1 pak
      - Stukken betreffende personeelsaangelegenheden van het Koninklijk Nederlands-Indisch Leger en de Koninklijke Landmacht, 1946; 49; 1 omslag
    - Materieel, 1.2.5
      - Stukken betreffende aanschaf van goederen en materieel, 1944-1946; 50; 1 omslag
      - Stukken betreffende transporteren van goederen naar Nederlands-Indië vanuit Australië en Nieuw-Zeeland, 1945-1946; 51; 1 omslag
      - Stukken betreffende waterleveranties aan Soerabaja per schip, 1946; 52; 1 omslag
- Archief van de Netherlands East Indies Liaison Mission bij het Hoofdkwartier Allied Land Forces South East Asia, 1945 - 1946, 2
  - Operatiën, 2.1
    - Stukken betreffende operaties in Zuid-Oost Azië, 1945; 53; 1 omslag
    - Stukken betreffende het inzetten van Nederlandse troepen op Sumatra, 1945; 54; 1 omslag
    - Dagrapporten van ALFSEA betreffende operationele acties, nrs. 269 - 327, 1945; 55; 1 omslag
    - Stukken betreffende planning en operaties van de Nederlandse troepen in Nederlands-Indië, 1945-1946; 56-58; 2 pakken en 1 omslag
      - 1945, 56; 1 omslag
      - 1946 januari - februari, 57
      - 1946 maart - juni, 58
  - Organisatie, 2.2
    - Stukken betreffende organisatie en uitzending van Nederlandse troepen benodigd voor het gebied van de Allied Commander South East Asia, 1945-1946; 59; 1 pak
    - Stukken betreffende het formeren van eenheden bestaande uit Nederlandse ex-krijgsgevangenen, 1945-1946; 60; 1 omslag
    - Stukken betreffende organisatie van de Nederlandse troepen in Singapore, 1945-1946; 61; 1 omslag
    - Stukken betreffende organisatie van de Radio- en Publiciteitsdienst in het Wilhelminakamp te Singapore, 1946; 62; 1 omslag
  - Inlichtingen, 2.3
    - Inlichtingenbulletins van het Hoofdkwartier ALFSEA, nrs. 21 - 39, 1945; 63; 1 omslag
    - Inlichtingenrapporten van SACSEA en het Resident of Riouw betreffende de Riouw-eilanden (archipel), 1945-1946; 64; 1 omslag
    - Stukken betreffende de politieke toestand en gezagsverhoudingen in Nederlands-Indië, 1945-1946; 65; 1 omslag
  - Geïnterneerden, 2.4
    - Stukken betreffende evacuatie van Japanse krijgsgevangenen en geïnterneerden, 1945-1946; 66; 1 omslag
    - Stukken betreffende evacuatie van Nederlandse krijgsgevangenen en geïnterneerden vanuit Nederlands-Indië naar Nederland, Australië en Nieuw Zeeland, 1945-1946; 67; 1 omslag
    - Stukken betreffende voeding en hereniging van krijgsgevangenen en geïnterneerden met hun families, 1945-1946; 68; 1 omslag
  - Materieel, 2.5
    - Stukken betreffende aanschaf van goederen en materieel, 1945-1946; 69; 1 omslag
    - Stukken betreffende vervoer van goederen en personen per schip, 1945-1946; 70; 1 omslag
    - Oorlogsuitrustingsstaten van de Nederlandse troepen in Nederlands-Indië, 1946; 71; 1 omslag
    - Stukken betreffende goederen uit de Navy Army Air Force Institutes magazijnen voor de Nederlandse troepen, 1946; 72; 1 omslag
- Documentatie, 3
  - Verslag inzake de Slag in de Javazee, 1942; 73; 1 stuk
    Opsteller is niet te achterhalen, in de Engelse taal.
  - Register met gegevens inzake de bibliotheekcollectie van de SACSEA, 1943-1945; 74; 1 omslag